最高法院刑事判決　　　　　　　　　　　　　　　八十八年度台上字第三七三八號
　　上　訴　人　乙○○
　　　　　　　　甲○○
右上訴人等因盜匪案件，不服臺灣高等法院臺南分院中華民國八十六年七月十日更審
判決（八十六年度上更(二)字第八五號，起訴案號：台灣雲林地方法院檢察署八十年度
偵字第二一六六、二三三五號），提起上訴，本院判決如左：
    主  文
原判決撤銷，發回台灣高等法院台南分院。
    理  由
本件原判決認定上訴人乙○○、甲○○意圖為自己不法之所有，並基於共同犯意之聯
絡，於民國八十年七月初，同謀搶劫雲林縣元長鄉農會（下稱元長鄉農會）車號00
0－0000號富豪二千八百ＣＣ運鈔車，並於同月上旬三度跟、觀察上開運鈔車
行經之時間、路線、何人乘坐、駕駛及有無警車護送等節，認無問題後，乃先於八十
年七月九日上午一時許，在嘉義市○○○路一五九號嘉義國家英雄館前，由甲○○擔
任把風，乙○○下手竊取鮑玉寶所有車號第000－0000號紅色福特天王星型之
自用小客車一輛，於得手後，駛回乙○○放置私菸之倉庫旁邊藏放，以作為強劫上開
運鈔車之交通工具，嗣於同日上午，乙○○駕駛上開贓車，旁載甲○○，乙○○並將
以報紙包好、何人所有不明之柴刀一把（未扣案），交與甲○○使用，再共同驅車前
往上開運鈔車必經路線之雲林縣北港鎮草湖里，由北港鎮往元長鄉○○○號○路上埋
伏，發現該運鈔車出現後，乙○○隨即駕車，尾隨該運鈔車（係由該農會司機李慶枝
駕駛、旁載信用部主任李蓮昭、右後座則為女職員林美金、左後座則為女職員吳春）
一段路，確認無問題後，遂於同日上午十時許，當運鈔車行至雲林縣北港鎮草湖里、
台十九號公路、東湖五十三之五十號北面四百八十公尺處時，故意追撞運鈔車，製造
假車禍，誘使李慶枝停車，並下車查看其車後受損情形，甲○○即乘機自車內持柴刀
衝出，並以右手揮刀，面對面作勢，欲砍殺李慶枝，而逼使李慶枝離開運鈔車，並以
閩南語向其恫嚇聲稱：「離開車子，不然要給你死」；致使李慶枝不能抗拒，且退且
逃，自運鈔車左後方，退至該車之右前方。乙○○見李慶枝已離開運鈔車，即下車直
奔運鈔車之左後門處，將門打開，欲強行奪取林美金手中，內裝有共計新台幣（下同
）一千萬零一千元（內含千元鈔、百元鈔，及一元硬幣千枚）之草綠色帆布運鈔袋，
雖經林美金極力抗拒，而右前座之李蓮昭，亦回身協助林美金防護，但仍不敵乙○○
之蠻力，終至不能抗拒，而為乙○○強劫得手，得手後二人即驅車直向雲林縣北港鎮
方向逃逸等情，因而撤銷第一審諭知被告等被訴竊盜及盜匪部分均無罪之判決，依共
同竊盜及盜匪兩罪，按牽連犯從一重處斷，改判論處乙○○、甲○○共同意圖為自己
不法所有，以強暴致使不能抗拒而取他人之物罪刑，並將盜匪所得財物一千萬零一千
元諭知發還被害人元長鄉農會，固非無見。
惟查(一)證據之證明力，固屬法院自由判斷職權，但不得違背經驗法則及論理法則，如
證據本身依照吾人日常生活經驗所得之定則或理則上當然之法則予以觀察，尚非無疑
竇時，即難採為判決認定事實之基礎，又審理事實之法院，對於與待證事實有重要關
係，在客觀上認為應行調查之證據，均應依職權詳加調查，其由當事人聲請調查屬於
上開範圍之證據，如非不易調查或不能調查者，為明瞭案情起見，更應盡職權調查之
能事，否則即有應於審判期日調查之證據未予調查之違法，經查，乙○○就其於八十
年七月八日之行蹤，在原審供稱：八十年七月七月下午投宿於桃園縣桃園市新格旅館
，直至翌（八）日上午十時七分始退房，退房後再赴臺北縣板橋市尋訪友人李永鐘，
並與王小琴、李永鐘等人共赴臺北市兄弟飯店午餐，於同晚間七時左右，始與王小琴
等人話別折返嘉義等語，並提出新格旅館旅客登記簿、住宿起、迄時間登記表、新格
旅館出具之證明書等件影本為證（見原審更一卷第六七、六八、六九頁），且聲請傳
喚證人李永鐘、王小琴及新格旅館之負責人洪遠銘等人為證（見原審更一卷第六五頁
、原審更二卷第七八頁），苟乙○○前開陳述屬實，衡諸經驗及論理法則，其自八十
年七月八日凌晨起，迄同日晚間七時以前，勢必不可能仍在嘉義地區活動，原審就上
訴人聲請調查之前揭事證，認無調查之必要，而置證人林大樹在第一審審理中、陳際
堂於偵、審中，分別證稱：「農曆二十五日觀神（指八十年農曆五月），二十六日叫
他們（指乙○○及其弟劉泰祐）來請，他們沒來，慢二天才來，……是二十八日（指
農曆五月二十八日即國曆七月九日）來才。」（林大樹部分，見第一審卷第一九八頁
背面、一九九頁背面）、「八十年七月九日他（指乙○○）來找我，約早上十時許到
那坐了十幾分鐘就走了，拿錢去寄，又出去約三分鐘買檳榔來請我……應該是九日沒
錯」（陳際堂部分，見偵二一六六號卷第二冊第九十二、九十三頁）等有利於乙○○
之證言於不論，逕認乙○○係於八十年七月八日至嘉義第三信用合作社興嘉分社領款
，並於該日上午十一時至林大樹管理的廟內請神明，證人陳際堂所證八十年七月九日
曾目睹乙○○云云，應是八十年七月八日之誤等情，似屬率斷，且未盡證據調查之能
事。再者，乙○○自偵查時起，即一再聲請調閱勘驗嘉義第三信用合作社興嘉分社於
八十年七月九日營業期間拍攝之監看錄影帶，以證明其於八十年七月九日案發當時，
確實與其妻陳秀梅在嘉義市第三信用合作社興嘉分社內，查嘉義市第三信用合作社興
嘉分社確實裝置有閉路攝影機，已經檢察官赴該分社勘驗屬實，有勘驗現場筆錄、勘
驗現場略圖在卷可按（見偵二一六六號卷第二冊第一二二、一二三頁），證人陳際堂
證稱：「每日從早上八時半或九時開始錄」（見同上卷第九十三頁），而嘉義市第三
信用合作社興嘉分社裝置之閉路攝影機，於八十年七月九日拍攝之錄影帶，於偵查中
業經員警立據借回勘驗，有當時任職於雲林縣警察局北港分局刑事組之員警張祺旺出
具的借據影本乙紙在卷可稽（見同上偵查卷第一二九頁），嗣張祺旺經傳喚到庭，就
該三捲錄影帶之去向證稱：「目前移交北港分局重大刑案組偵查員李佳昌」（見原審
上訴卷第一○一頁），雖李佳昌事後到庭證稱：「錄影帶沒有找到，已移交幾手，不
知何人接辦。」（見同上卷第一一六頁背面、第一一七頁），經原審向雲林縣警察局
北港分局函查，經該分局覆函稱：「時隔六年，且人員異動頻繁，尚未找獲該三捲錄
影帶」，有該分局八十六年五月十三日港警刑字第二八九七號函在卷足稽（見原審更
二卷第一○五頁），然查此三捲監看錄影帶，事關乙○○是否涉犯本件罪行至鉅，衡
諸公務員業務移交，依公務員交代條例規定，均需移交清楚，如欲查明該三捲錄影帶
之去向，非不可飭令雲林縣警察局北港分局或其上級機關，循公務移交之流程追查，
原審既撤銷原諭知乙○○無罪之第一審判決，改判論處乙○○盜匪重罪，郤對影響乙
○○是否涉案至鉅，且非調查不易或不能調查之證據，未依乙○○之聲請，詳加調查
，自不足以昭折服，且有應於審判期日調查之證據未予調查之違法。又辦理存、放款
的金融機關，一般人均泛稱之為銀行，乙○○辯稱：八十年七月九日上午十時許，伊
在嘉義市第三信用合作社興嘉分社，於證人盧奇南打電話與之聯絡時，告以人現在銀
行乙事，核與經驗法則無違，原審以「信用合作社」非「銀行」，而否定乙○○之辯
解，實不無研求餘地。(二)科刑之判決書，須將認定之犯罪事實詳載於事實欄，然後於
理由內逐一說明其憑以認定之證據，使事實理由兩相一致，且其認定之事實，又須與
卷內之證據資料相適合，方屬合法，倘所載之事實及說明之理由間，前後不相適合，
或其認定之事實與卷內證據資料不符，即有判決理由矛盾或證據上理由矛盾之違法，
又科刑判決書，其事實欄已有敘及，而理由欄未加說明，是為理由不備，理由欄已加
說明，而事實欄無此記載，則理由失其依據，亦足構成撤銷之原因。原判決事實認定
「乙○○為了湮滅運鈔袋，於七月十日上午將該運鈔袋載至嘉義市下埤里烏　仔六七
號屋後靠近牛稠溪之農路旁垃圾堆內，置於廢棄之鐵桶內焚燬」，惟理由則謂「被劫
之運鈔袋係經鄭勝雄刻意置於扣案之鐵桶內，加以焚燬僅餘灰燼」，其間顯有判決理
由矛盾之違誤。再者，乙○○始終否認曾參與本件盜匪犯罪，且從未供承曾有焚燬前
述運鈔袋之行為，原審究竟憑何項事證，認定劫得之運鈔袋係其載至嘉義市下埤里烏
　仔六七號屋後之垃圾堆焚燬﹖未於判決理由中敘明，自有理由不備之違誤。另證人
鄭勝雄於警局訊問時，僅供稱曾將裝私煙之紙箱運至嘉義市烏　里的垃圾場焚燒，且
堅決否認曾在上址焚燒過帆布袋（見偵二一六六號卷第一冊第七十六頁背面），原審
於判決理由中就鄭勝雄焚燒運鈔袋乙事，既予敘明，並據之說明鄭某所為旨在湮滅罪
證，然其事實欄就此郤無記載，理由中又未敘明其為此部分認定所憑之事證，亦難認
為適法。(三)判決不載理由者，當然違背法令，所謂判決不載理由，係指依法應記載於
判決理由內之事項不予記載，或記載不完備者而言，此為刑事訴訟法第三百七十九條
第十四款上段之當然解釋，而有罪判決書，對於被告有利之證據不採納者，應說明其
理由，復為刑事訴訟法第三百十條第二款所明定，故有罪判決書對於被告有利之證據
，如不予採納，必須說明其不予採納之理由，否則即難謂無判決不備理由之違法，查
本案目擊證人王順正在警局訊問時，就行劫歹徒之特徵，證稱：「我還記得兩位歹徒
的年紀大約三十－四十歲，其中持刀之歹徒則印象較深刻的是他頭髮短短的，好像是
留五分頭似的」，（見偵二一六六卷第三冊第五十七頁正、背面），而案發後警方依
元長鄉農會運鈔車人員之描述，繪製之持刀歹徒形像，該歹徒亦屬短髮髮型，有該圖
形在卷可參（見原審卷第六十四頁），此項髮型特徵與甲○○於八十年七月十二日到
案後（即案發後三日）所攝照片之髮型特徵不符（見偵二一六六號卷第二冊第一四三
頁之照片），甲○○在原審審理時，即一再執此有利之證據，否認犯罪，原審對此有
利於甲○○之證據，未予採納，郤未說明不予採納之理由，殊有判決不載理由之違法
。(四)共同被告不利於己之陳述，固得採為其他被告犯罪之證據，惟此項不利之陳述，
須無瑕疵可指，而就其他方面調查，又與事實相符，始得採為其他被告犯罪事實之認
定，迭經本院著有判例可循，查共同被告甲○○於八十年八月九日警局借提偵、複訊
、同日書具自白書及同日檢察官訊問時，雖一再指證乙○○與之共犯本件盜匪案件（
見偵二一六六號卷第二冊第十六頁至二十六頁），惟其自八十年七月十二日為警查獲
移送臺灣雲林地方法院檢察署諭令羈押後，歷經偵、審機關多次訊問，除於八十年八
月九日曾為前開不利於乙○○之陳述外，其餘各次供述，均未為不利於乙○○之指述
，復於警方八十年八月十二日借提偵訊時，翻異前供改稱：「同夥是張水星，而非乙
○○。」（見同上偵查卷第三十一頁），已見共同被告甲○○前述不利於乙○○之供
述，顯有前後矛盾之瑕疵，另被害人林慶枝於警局指認乙○○之初，僅指稱：「這位
乙○○看起來很像，約有七、八分像。」，但此後即不能肯認當日行劫者是否確為乙
○○，而被害人李蓮昭、林美金、吳春等人，則始終未能明確指認乙○○涉犯本件盜
匪犯罪（見同上偵查卷第一冊第六十九頁、一九○頁、第二冊第二○○頁、第二○三
頁、二○五頁、二○七頁、二三○頁、雲林縣警察局北港分局偵查卷：下簡稱警局卷
，第二十九頁、三十四頁、三十八頁、三十九頁），則原審認定乙○○涉犯本件盜匪
罪之證據，是否適於為乙○○犯罪事實之證明，仍待查明。(五)按被告之自白須非出於
強暴、脅迫、利誘、詐欺或其他不正當之方法，且與事實相符者，始得採為證據。如
果被告之自白，係出於不正之方法，並非自由陳述，即其取得自白之程序已非適法，
則不問自白之內容是否確與事實相符，因其非係適法之證據，即不能採為判決之基礎
。故審理事實之法院，遇有被告對於自白提出刑求之抗辯時，應先於其他事實而為調
查，始為合法。卷查上訴人等於第一審及原審調查中，一再辯稱甲○○於八十年八月
九日，由警方借提訊問時，所為與乙○○共同竊盜及強劫之自白，係遭刑求逼供所為
之不自由陳述，甲○○並謂當天還押於檢察官訊問時，因借提警員站立兩旁，故不敢
將被警刑求之事告訴檢察官，檢察官問及劫鈔之事只好承認，但檢察官問幾句後，仍
不甘心去頂這莫須有的罪，才哭著說：「我是被逼的，剛才說的不是實話，過兩天開
庭，再告訴實情」，並於當晚解還台灣雲林看守所時，曾向管理員陳述遭警刑求，並
經看守所驗傷，而其選任辯護人於原審調查時，復聲請傳喚甲○○於八十年八月九日
還押臺灣雲林看守所時，與其同牢房之在押人犯，以證明甲○○在上述時間確曾受有
傷害（見原審更一卷第一冊第一五六頁），經查甲○○於八十年八月九日還押於臺灣
雲林看守所時，其身體上確受有傷害，除有台灣雲林看守所檢送被告甲○○內外傷紀
錄表一紙在卷足憑（附於一審卷第二三○頁）外，證人黃崇雄於第一審訊問時，復結
證：「看不到的是他講的，外面看得到的，在圖上有劃線的地方是有傷，當時和正常
人的膚色不一樣（指受傷部位），在圖上劃線而已。」（見第一審卷第二六五頁），
原審就證人黃崇雄前述有利於甲○○之證言，不予採取，亦未說明其不予採取之理由
，即逕認甲○○借提訊問解還看守所時，實際並無外傷足以檢驗，自有判決理由不備
之違法。又甲○○辯稱遭警方刑求取供後，檢察官曾與其選任辯護人林國一律師前往
臺灣雲林看守所調查甲○○是否曾遭刑求之事，甲○○既辯稱遭警方人員刑求取供，
其於檢察官調查此事之時，何以會不要求檢察官驗傷﹖檢察官何以未主動指示相關人
員為甲○○驗傷釋疑﹖檢察官訊問上訴人等後，何以未製作訊問筆錄﹖檢察官於八十
年八月二十一日就是否曾遭刑求之事，再次訊問甲○○之時，曾否通知渠之選任辯護
人﹖凡此林國一律師自可為證，而甲○○之選任辯護人林國一律師，聲請傳喚甲○○
遭警借提當時，與其羈押於同房舍之人犯，以證明當時其身上確曾受有傷害，亦非調
查不易或不能調查之事，原審法院就以上各點，未予調查，即為甲○○未遭刑求之判
斷，難謂無違背證據法則及依法應於審判期日調查之證據而未予調查之違法。(六)依原
判決認定之事實觀之，負責運送本案一千萬零一千元現鈔之元長鄉農會工作人員計有
李慶枝、李蓮昭、林美金、吳春等四人，從而該現鈔雖係元長鄉農會之財物，惟遭劫
當時則由李慶枝、李蓮昭、林美金、吳春等四人看管，上訴人等強劫上述財物之時，
既同時侵害李慶枝等四人對該項財物之看管監督權，原判決未敘明上訴人等之行為是
否有想像競合犯法則之適用，自難謂無不適用法則之違誤；又證人王順正、吳進發於
警局訊問及檢察官偵查中，曾先後供證：「運鈔車右後座車門才再走出來一女士，以
閩南語喊著說，趕快我的手環在裡頭。」（王順正部分，見偵二一六六號卷第三冊第
五十八頁、第一四八頁背面）、「青色的外國轎車右側後座的那位小姐下車喊著說，
她的手環被搶……」、「後來那女的喊裡面有手環打電話……」（吳進發部分，見同
上卷第六十頁、第一五一頁），似謂事發當時坐於車右後座的農會職員林美金復同時
遭劫走手環一只，而林美金若有一併遭劫取手環乙只之事，此部分事實與公訴人起訴
之犯罪事實既為同一案件，審理事實之法院，自應一併查明。以上或為上訴意旨所指
摘，或為本院得依職權調查之事項，應認本件仍有撤銷發回更審之原因。至乙○○雖
以：其已遭同一法院判處重刑三次，難期該院公平之審判，而聲請將本件發回與原審
法院同級之臺灣高等法院或臺灣高等法院高雄分院審理，惟查，乙○○未檢具任何具
體之事證，徒憑其已經原審法院以盜匪罪名判處罪刑三次，即以個人主觀上之認知，
漫事指摘原審法院之審判已難期公平，自屬無據，本院認本件並無發交臺灣高等法院
或其高雄分院之必要。又與盜匪罪間有牽連犯關係之竊盜罪，基於審判不可分原則，
應併予發回。
據上論結，應依刑事訴訟法第三百九十七條、第四百零一條，判決如主文。
中      華      民      國    八十八    年      七      月     十五     日
                              最高法院刑事第一庭
                                  審判長法官  施  文  仁
                                        法官  林  永  茂
                                        法官  蕭  仰  歸
                                        法官  花  滿  堂
                                        法官  陳  世  淙
      右正本證明與原本無異
                                              書  記  官
中      華      民      國    八十八    年      七      月    二十一    日
